臺灣高等法院民事判決　　　　　　　　　94年度重上字第78號
上　訴　人　乙○○
訴訟代理人　羅明通律師
　　　　　　林銘龍律師
　　　　　　王師凱律師
被 上 訴人　行政院國軍退除役官兵輔導委員會宜蘭縣榮民服務
　　　　　　處（張裕智遺產管理人）
法定代理人　甲○○
訴訟代理人　林健智律師
上列當事人間請求土地所有權移轉登記事件，上訴人對於中華民
國93年12月29日臺灣宜蘭地方法院93年度重訴字第45號第一審判
決提起上訴，並為訴之追加，本院於96年3月27日言詞辯論終結
，判決如下：
    主  文
上訴及追加之訴均駁回。
第二審及追加之訴訟費用均由上訴人負擔。
    事實及理由
一、上訴人於原審依合資購買土地之契約關係請求，嗣於本院追
    加依借名登記及不當得利之法律關係，雖為被上訴人所不同
    意，惟核其請求之基礎仍屬同一，依民事訴訟法第446條第1
    項、第255條第1項第2款規定，應予准許。又被上訴人之法
    定代理人原為鄭鐳，於民國95年8月16日變更為甲○○，有
    行政院國軍退除役官兵輔導委員會95年8月1日輔人字第0950
    006206號函附卷可稽（見本院3卷67、68頁），經其聲明承
    受訴訟，應予准許，合先敘明。
二、上訴人起訴主張：上訴人前於民國62年間與張裕智合資，以
    總價新台幣（下同）36萬元，購得坐落台中縣潭子鄉○○○
    段191之14、191之26、191之27、191之28、191之29、191
    之30、191之31地號共7筆土地（以下簡稱系爭土地），上訴
    人出資20萬元，張裕智出資16萬元，上訴人並與張裕智約定
    ，按上開出資比例就系爭土地辦理所有權應有部分之移轉登
    記事宜，嗣因張裕智精神狀態不佳無法履行前開約定，待張
    裕智精神狀態回復後，上訴人最後一次於73年3月20日曾再
    次要求張裕智履約，張裕智亦表示將盡快辦理，然因張裕智
    精神狀況再次發生異常，並於78年間因車禍身亡，而未能履
    約，被上訴人依法擔任張裕智之遺產管理人，爰依據合資購
    買系爭土地之契約關係，請求被上訴人應按出資比例將系爭
    土應有部分36分之20移轉登記予上訴人所有之判決。原審為
    上訴人敗訴之判決，上訴人聲明不服。並追加主張：(一)上訴
    人借用張裕智名義，將系爭土地所有權之全部登記為張裕智
    所有，而張裕智於78年5月18日死亡，其與上訴人間之借名
    登記契約於斯時消滅，上訴人自得依借名登記之法律關係，
    請求其遺產管理人即被上訴人將系爭土地所有權之36分之20
    登記為上訴人所有。(二)上訴人出資20萬元與張裕智共同購買
    土地，二者間之共同合資購買土地關係如不存在，則張裕智
    就系爭土地應有部分36分之20即無法律上之原因受有利益，
    致上訴人受有損害，依不當得利之法律關係，被上訴人應將
    系爭土地應有部分36分之20返還予上訴人所有。並上訴聲明
    ：(一)原判決廢棄。(二)被上訴人應將系爭土地之所有權應有部
    分36分之20移轉登記為上訴人所有。(三)願供擔保，請准宣告
    假執行。
三、被上訴人則以：(一)就上訴人主張訴訟標的之法律關係分述如
    下：(1)合資購買土地之契約關係：系爭土地於63年1 月16日
    張裕智辦妥移轉登記時，地目均為「田」，惟因上訴人自50
    年間起即任公職，且居住「台北縣新店附近」，而不符合當
    時土地法第30條所規定「能自耕」之要件，故縱認上訴人與
    張裕智合資購買系爭7 筆土地，其合資購買契約亦因以不能
    之給付為標的而無效。嗣土地法第30條於64年7 月24日修正
    為私有農地不得移轉為共有，則上訴人於73年間請求張裕智
    移轉系爭土地36分之20，亦違反「私有農地不得移轉為共有
    」之強制規定而無效。(2)委任關係：依上訴人所提73年7 月
    20日之書信、委託書、戶籍謄本所示，如認上訴人與張裕智
    間成立委任關係，其委任關係至遲已於73年7月20日終止，
    惟上訴人遲至93年5月始具狀起訴，已逾15年消滅時效。(3)
    借名契約：因上訴人不具自耕能力，依當時土地法第30條規
    定不得購買系爭土地，上訴人以張裕智名義購買系爭土地之
    借名契約，係屬脫法行為而無效。(4)不當得利：自62年10月
    交付金錢起至起訴時，已罹於15年時效。(二)上訴人雖曾交付
    張裕智20萬元，然其僅成立消費借貸契約關係，上訴人與張
    裕智之間就系爭土地並未成立共同合資購買之契約關係，此
    部分應由上訴人予以證明。即便上訴人與張裕智之間有合資
    購買系爭土地之契約，然上訴人純以出資20萬元即主張應就
    系爭土地辦理所有權應有部分36分之20移轉登記，顯無理由
    。又上訴人既主張合資購買土地之契約關係於62年間成立，
    遲至93年5月始具狀起訴，顯逾15年之消滅時效，被上訴人
    得拒絕履行，縱使上訴人曾於73年3月20日向張裕智請求而
    發生時效中斷，然自該時起算至上訴人起訴為止，亦已超過
    15 年之消滅時效，被上訴人自得拒絕履行等語，資為抗辯
    。並答辯聲明：上訴駁回。
四、兩造不爭執之事實：
  (一)坐落台中縣潭子鄉○○○段191之14、191之26、191之27、1
    91之28、191之29、191之30、191之31地號共7筆土地於63年
    1月16日以買賣為登記，而登記為張裕智所有，其中僅191之
    14地號土地，於64年8月6日變更地目為建，其餘6筆土地地
    目均為田，有土地登記簿謄本在卷可按（見原審訴字第150
    號卷6-12頁，本院2卷154-159頁）；張裕智於78年間因車禍
    死亡，目前由被上訴人擔任張裕智遺產管理人。
  (二)上訴人曾於62年10月間交付張裕智20萬元。
五、茲本件應審究者為(一)上訴人與張裕智之間，就系爭土地是否
    成立共同出資購買之契約關係？(二)如有前述契約關係存在，
    上訴人得否請求就系爭土地辦理所有權應有部分36分之20
    之移轉登記？以下即分別予以說明：
  (一)上訴人與張裕智之間，就系爭土地是否成立共同出資購買之
    契約關係？
    (1)按當事人主張有利於己之事實者，就其事實有舉證之責任
      ，民事訴訟法第277 條定有明文。系爭土地係登記於張裕
      智名下，並由被上訴人擔任遺產管理人，上訴人既主張其
      與張裕智於62年間有合意成立共同出資購買系爭土地之契
      約關係，依照前述舉證責任分配原則，自應由上訴人對此
      事實負舉證之責。又當事人互相表示意思一致者，無論其
      為明示或默示，契約即為成立。當事人對於必要之點，意
      思一致，而對於非必要之點，未經表示意思者，推定其契
      約為成立，關於該非必要之點，當事人意思不一致時，法
      院應依其事件之性質定之，民法第153 條亦有明文規定。
      是本件上訴人應就其與張裕智間就合資購買系爭土地之意
      思表示合致負舉證之責。
    (2)上訴人雖提出借條影本（即上證一，見本院1 卷49頁）、
      署名張裕智陳稱：「金城兄：已購得潭子土地共7筆各2分
      之1 以後再過戶。寄上權狀影本供參」之便條紙影本（即
      上證二，見本院1 卷50頁）、上訴人向張裕智請求還款或
      過戶系爭土地所有權之信函（見本院1卷53-55頁）、上訴
      人寄送委託書之信函（見本院1卷57-58頁）、上訴人寫給
      張裕智之鼓勵信函各乙份（見本院1卷61-69頁）為證。然
      上開借條及便條紙僅係影本，而以私文書為證據方法，除
      僅因文書之效力或解釋有爭執者，得提出繕本外，概應提
      出其原本，為民事訴訟法第352條第2項所明定（最高法院
      83年度台上字第2659號判決意旨參照）。故當事人提出之
      私文書，必先證其真正，始有形式之證據力。如以該文書
      內容為證明方法者，尤應提出原本，不得僅以繕本或影本
      為證（最高法院92年度台上字第743 號判決意旨參照）。
      被上訴人既否認上開借條影本及便條紙影本內容之真正，
      上訴人亦無法提出原本以資證明，則該借條影本及便條紙
      影本自不得為上訴人與張裕智間有合資購買系爭土地關係
      存在之證明。至上訴人雖提出陳虎生所為之鑑定報告，以
      主張上證一借據及上證二之便條紙確為張裕智所為之證明
      （見本院3卷79-94頁）。然如前所述，被上訴人既否認上
      開上證一、上證二之真正，而上訴人又無法提出原本為憑
      ，則該影本（即上證一、上證二）自無形式之證據力，即
      無送鑑定之必要，上訴人聲請送鑑定，即無必要。另陳虎
      生就上證一及上證二影本所為之鑑定，亦無形式之證據力
      可言。故該鑑定報告自無法為上訴人有利之證明。另其餘
      上訴人所書寫之前述信函，雖陳稱係在張裕智之遺物中所
      發現，然其均係上訴人所書寫，而非張裕智所書寫，該信
      函所提及之內容，是否已經張裕智同意，無從判斷，亦無
      法據此而為有利於上訴人之認定。
    (3)上訴人雖主張：因上訴人與張裕智間有合資購買系爭土地
      之契約關係存在，上訴人始提出62年及73年之戶籍謄本予
      張裕智辦理過戶之用云云。然查，上開上訴人之戶籍謄本
      是否自張裕智之遺物中發現，已有可議，且縱然屬實，戶
      籍謄本亦無法為其二人間有合資購地契約存在之證明。況
      依上訴人於72年12月6 日書寫予張裕智信函中陳稱：「至
      兄前所提：兄於民國62年間向弟所借之新台幣貳拾萬元，
      囑弟投資於兄所購位於台中縣之土地，將來按比例分割一
      事，『弟經考慮仍請兄歸還該款，不知有困難否？請來信
      見告』」等語（見本院1 卷55頁），顯見上訴人並未同意
      合資購買系爭土地，故上訴人及張裕智之戶籍謄本，自無
      法為二人間有合資購地契約存在之證明。
    (4)上訴人另提出張裕智死亡當年繳納地價稅之單據、上訴人
      與台中地方法院就滯納地價稅強制執行事件之往返文書資
      料、80年後由上訴人代繳地價稅之單據各乙份為證。惟上
      述資料，僅能證明系爭土地地價稅之繳納及滯納地價稅之
      強制執行事件，於張裕智死亡後，係由上訴人予以處理相
      關事務之事實，至於上訴人係基於何種原因而處理前開事
      務，則無從認定，或有可能係基於無因管理或其他法律關
      係，尚難憑上開證據即間接證明上訴人與張裕智間有成立
      合資購買系爭土地之契約關係。
    (5)證人丙○○雖到庭證稱：曾經在63、64年時，聽聞張裕智
      提及其將退撫金拿去與上訴人共同出資購買潭子附近土地
      ，土地總價36萬元，上訴人出資20萬元之事等語。然尚難
      僅單憑證人丙○○根據年前聽聞此事之證言，即認定上訴
      人與張裕智間就系爭土地成立合資購買之契約關係存在，
      ，而上訴人又無法舉證以實其說，是證人丙○○之證言，
      亦無法為上訴人有利之證明。
  (二)如有前述契約關係存在，上訴人得否請求就系爭土地辦理所
    有權應有部分36分之20之移轉登記？
    (1) 姑不論上訴人對於前開契約關係存在之事實有舉證不足
       之情形，即便上訴人曾與張裕智達成共同出資購買系爭
       土地之合意，然該合資購買契約之履行內容，是否即如
       上訴人所言張裕智應按照出資比例辦理所有權應有部分
       之移轉登記，除前述無法採為有利於上訴人認定之信函
       以外，未見上訴人對此提出其他證據予以證明。證人丙
       ○○之證言亦僅提及上訴人出資之金額而已，並未證稱
       張裕智有同意按照上訴人出資比例辦理所有權應有部分
       移轉登記予上訴人。從而，上訴人主張依據前述契約關
       係請求被上訴人就系爭土地辦理所有權應有部分36分之
       20之移轉登記云云，即無理由。
    (2)次按：請求權，因15年間不行使而消滅。消滅時效，自請
      求權可行使時起算，以不行為為目的之請求權，自為行為
      時起算。為民法第125條、第128條所明文。又按：消滅時
      效，因請求而中斷。時效因請求而中斷者，若於請求後6
      個月內不起訴，視為不中斷。亦分別為民法第129條第1項
      第1款、第130條所規定。查上訴人於93年12月10日審理時
      陳稱其與張裕智在62年間已合意成立合資購買土地之契約
      ，原本約定之內容是張裕智應將購得之系爭土地辦理所有
      權移轉登記在二人名下共同所有各2分之1，嗣後發現張裕
      智將系爭土地都登記在他個人名下後，二人有達成將來要
      按出資比例辦理過戶登記之合意，最後一次請求張裕智履
      行前開契約之時間是73年3月20日等語。則上訴人即使在
      73年3月20日曾經請求張裕智履行，依照上述規定，亦因
      嗣後未於6個月內起訴請求而時效視為不中斷。本件上訴
      人既主張合資購買土地之契約關係成立在62年間，而系爭
      土地亦於63年1月16日已登記過戶在張裕智名下，故上訴
      人得請求張裕智履行契約之請求權，從63年間起算至本件
      起訴時，早已超過15年之消滅時效，就算從73年間起算至
      本件起訴時，亦已超過15年之消滅時效。則被上訴人主張
      上訴人之請求權已時效消滅，依照民法第144條第1項之規
      定得拒絕給付，上訴人不得請求就系爭土地辦理所有權應
      有部分之移轉登記等語，自屬於法有據。
六、上訴人另主張：上訴人與張裕智間就共同出資購買系爭土地
    達成合意，由於上訴人在台北工作，無暇親至台中辦理土地
    買賣過戶事宜，上訴人乃委託張裕智於台中代為處理，雙方
    之委任關係至張裕智於78年死亡時消滅，被上訴人為張裕智
    之遺產管理人，依民法第551條規定，應繼續處理張裕智未
    竟之事務，將系爭土地所有權36分之20移轉登記為上訴人所
    有云云。查，上訴人無法證明其與張裕智共同出資購買系爭
    土地，已如前述，則其主張委任張裕智處理系爭土地事宜，
    已有可議。況依上訴人所提其於73年3月20日予張裕智之書
    函記載「關於吾兄近期擬至台中辦理潭子土地（即系爭土地
    ）之過戶事宜，需弟之委託書，始可分割過戶至弟名下，隨
    函奉上委託書乙紙備用」（見本院2卷32頁），足證上訴人
    自斯時起，已終止委任關係，其請求權已可行使，惟上訴人
    遲至93年5月5日始起訴請求，顯已逾15年之時效，被上訴人
    辯稱上訴人之請求權已罹於時效，即為可採。從而，上訴人
    依委任之法律關係，請求被上訴人將系爭土地應有部分36分
    之20移轉登記予上訴人所有，為無理由，不應准許。
七、上訴人又主張：張裕智於62年間購買系爭土地時，因欠缺上
    訴人之委託書，故未將系爭土地所有權36分之20登記為上訴
    人所有，上訴人係約定借用張裕智名義，將系爭土地所有權
    之全部登記為張裕智所有，此「借名登記」契約應類推適用
    委任關係終止、消滅之規定。而張裕智於78年5月18日死亡
    ，其與上訴人間之借名登記契約於斯時消滅，上訴人始得請
    求其繼承人或遺產管理人將系爭土地所有權之36分之20登記
    為上訴人所有云云。查，被上訴人否認張裕智與上訴人間就
    系爭土地有借名登記之契約關係存在，上訴人就其與張裕智
    間有借名登記之契約關係存在乙節既未舉證以實其說，空言
    主張，已不足採信。況縱認上訴人與張裕智間系爭土地有借
    名登記之契約關係存在，惟如前六所述，依上訴人所提其於
    73 年3月20日予張裕智之書函所載，其二人間之借名登記契
    約關係已於73年3月20日終止，惟上訴人遲至93年5月5日始
    起訴請求，顯已逾15年之時效，被上訴人為時效抗辯，即為
    可採。從而，上訴人依借名登記之法律關係，請求被上訴人
    將系爭土地應有部分36分之20移轉登記予上訴人所有，亦屬
    於法無據，不應准許。
八、上訴人復主張：上訴人出資20萬元與張裕智共同購買土地，
    如認二者間不成立共同合資購買土地關係存在，則張裕智就
    系爭土地應有部分36分之20即無法律上之原因受有利益，致
    上訴人受有損害，依不當得利之法律關係，請求被上訴人返
    還系爭土地應有部分36分之20云云。查：
  (一)按不當得利返還請求權，以無法律上之原因而受利益為其成
    立要件之一，故主張此項請求權成立之原告，應就無法律上
    之原因而受利益之事實，負舉證責任；又主張不當得利請求
    權之原告，係因自己之行為致造成原由其掌控之財產發生主
    體變動，則因該財產變動本於無法律上原因之消極事實舉證
    困難所生之危險自應歸諸原告，始得謂平。是以原告對不當
    得利請求權之成立要件應負舉證責任，亦即原告必須證明其
    與被告間有給付之關係存在，且被告因其給付而受有利益以
    及被告之受益為無法律上之原因，始能獲得勝訴之判決。
  (二)本件上訴人依不當得利法則請求被上訴人返還其利益即系爭
    土地應有部分36分之20，而被上訴人既否認張裕智收受其交
    付之20萬元及取得系爭土地應有部分36分之20係「無法律上
    之原因」，揆諸前揭說明，上訴人自應就張裕智收受其交付
    之20萬元及取得系爭土地應有部分36分之20係缺乏法律上之
    原因，負舉證責任。查，上訴人主張被上訴人既不否認張裕
    智有收受其交付之20萬元，及將系爭土地登記為張裕智所有
    ，而又否認其與張裕智間有合資購買土地、委任、借名登記
    之存在，則張裕智收受上開金錢及將系爭土地所有權登記為
    張裕智所有，即係「無法律上原因受有利益」云云。但查，
    交付金錢之原因甚多，不能因上訴人交付20萬元，即認張裕
    智受領20萬元及取得系爭土地之應有部分，必無其他法律上
    之原因，是單憑上開事證，實無法證明張裕智係無法律上原
    因，故上訴人上開所稱，委無足採。
  (三)綜上，上訴人依不當得利之法律關係請求被上訴人返還系爭
    土地應有部分36分之20，洵屬無據。
九、綜上所述，上訴人依照合資購買系爭土地之契約關係及委任
    關係，請求被上訴人應將系爭土地之所有權應有部分36分之
    20移轉登記為上訴人所有，為無理由，不應准許。其假執行
    之聲請亦失所附麗，應併予駁回。原審就此部分為上訴人敗
    訴之判決，及駁回其假執行之聲請，並無不合。上訴意旨指
    摘原判決不當，求予廢棄改判，為無理由，應予駁回。另上
    訴人追加依借名登記及不當得利之法律關係，請求被上訴人
    應將系爭土地之所有權應有部分36分之20移轉登記為上訴人
    所有，均為無理由，亦應予以駁回。
十、本件事證已臻明確，上訴人所提出之其它資料，核與本件爭
    點及勝敗無關，爰不一一論述，併此敘明。
十一、據上論結，本件上訴及追加之訴均為無理由，依民事訴訟法
    第449條第1項、第78條，判決如主文。
中　　華　　民　　國　　96　　年　　4 　　月　　10　　日
　　　　　　　　  　民事第五庭
                      　審判長法　官  林丁寶
　　　　　　　　　　          法　官  陳博享
　　　　　　　　　　          法　官  蔡芳齡
正本係照原本作成。
如不服本判決，應於收受送達後20日內向本院提出上訴書狀，其
未表明上訴理由者，應於提出上訴後20日內向本院補提理由書狀
（均須按他造當事人之人數附繕本）上訴時應提出委任律師或具
有律師資格之人之委任狀；委任有律師資格者，另應附具律師資
格證書及釋明委任人與受任人有民事訴訟法第466條之1第1項但
書或第2項（詳附註）所定關係之釋明文書影本。
中　　華　　民　　國　　96　　年　　4 　　月　　17　　日
                              書記官  蔡錦輝
附註：
民事訴訟法第466條之1（第1項、第2項）：
對於第二審判決上訴，上訴人應委任律師為訴訟代理人。但上訴
人或其他法定代理人具有律師資格者，不在此限。
上訴人之配偶、三親等內之血親、二親等內之姻親，或上訴人為
法人、中央或地方機關時，其所屬專任人員具有律師資格並經法
院認為適當者，亦得為第三審訴訟代理人。
